臺灣高等法院刑事判決　　　　　　　　　　　　　　九十年度上訴字第一０七四號
　　上　訴　人　　臺灣臺北地方法院檢察署檢察官
　　被　　　告　　甲○○
　　選任辯護人　　趙國生
　　被　　　告　　丙○○
　　選任辯護人　　陳國雄
　　被　　　告　　乙○○
右上訴人因被告偽造文書案件，不服臺灣臺北地方法院八十七年度訴字第一九０三號
，中華民國八十九年十月三十日第一審判決（起訴案號：臺灣臺北地方法院檢察署八
十六年度偵字第二七八七０號）提起上訴，本院判決如左：
    主  文
上訴駁回。
    理  由
一、公訴意旨以：緣丁○○因積欠聯邦商業銀行南京東路分行（下稱聯邦銀行）借款
    ，經該行聲請法院就其所有坐落臺北市○○區○○段三小段二００地號土地及其
    上門牌號碼為臺北市○○○路三八０號一樓建物強制執行，已訂於民國（下同）
    八十五年十月十六日拍賣。同日上午，丁○○經由甲○○之介紹，以新臺幣（下
    同）一億二千萬元之價格，將上開不動產出賣予丙○○。雙方簽訂買賣契約後，
    丙○○以現金二千萬元及向聯邦銀行設定最高限額抵押權七千二百萬元後，貸款
    六千萬元，作為買賣價金之給付，再代償上開不動產之第二順位抵押權四百萬元
    ，並於八十六年一月九日辦理不動產所有權移轉登記完畢。嗣因丙○○未付清餘
    款，丁○○不願點交，而丙○○需支付貸款利息，竟與甲○○及代書乙○○共謀
    ，由乙○○書寫另一份買賣價金為八千萬元之契約，偽造「丁○○」之簽名於立
    約人賣主（乙方）欄處，並將丁○○前所交付供辦理所有權移轉登記所用之印鑑
    章盜蓋其上。丙○○以該偽造之契約向丁○○主張買賣價金已支付，丁○○係無
    權占有，應點交上開不動產（丙○○另對丁○○及其配偶施宣賢提起詐欺之告訴
    ，經臺灣臺北地方法院檢察署以八十七年度偵續字第二三六號為不起訴處分，並
    經臺灣高等法院檢察署為再議駁回之處分確定），致生損害於丁○○。案經告訴
    人丁○○訴請偵辦，因認被告甲○○、丙○○及乙○○等三人共同涉犯刑法第二
    百十六條、第二百十條之行使偽造私文書罪嫌及第二百十七條之盜用印章、印文
    罪嫌。
二、按犯罪事實應依證據認定之，無證據不得推定其犯罪事實；不能證明被告犯罪者
    ，應諭知無罪之判決，刑事訴訟法第一百五十四條及第三百零一條第一項，分別
    定有明文。次按事實之認定，應憑證據，如未能發現相當證據，或證據不足以證
    明，自不能以推測或擬制之方法，為裁判基礎；又認定犯罪事實所憑之證據，雖
    不以直接證據為限，間接證據亦包括在內，然無論直接或間接證據，其為訴訟上
    之證明，須於通常一般之人均不致於有所懷疑，而得確信其為真實之程度者，始
    得據為有罪之認定，倘其證明尚未達到此一程度，而有合理性懷疑之存在時，即
    無從為有罪之認定（最高法院五十三年台上字第二七五０號、四十年台上字第八
    六號、七十六年台上字第四九八六號判例意旨參照）。至告訴人之告訴，以使被
    告受刑事訴追為目的，是其陳述是否與事實相符，仍應調查其他證據以資審認，
    苟其所為攻擊之詞，尚有瑕疵，則在此瑕疵未予究明以前，即不能遽採為斷罪之
    基礎，亦經最高法院著有三十年上字第六五七號、五十二年台上字第一三００號
    判例可資參照。
三、本件公訴人認被告甲○○、丙○○及乙○○三人共同涉有行使偽造私文書及盜用
    印章、印文之罪嫌，無非係以告訴人丁○○之指訴、證人即告訴人之配偶施宣賢
    之證述暨買賣契約書、憲兵司令部刑事支援中心八十六年十一月二十四日（八六
    ）綱得字第一七０一０號鑑驗通知書、八十七年三月二日（八七）綱得字第０二
    五二一號鑑驗通知書等，為其主要論據。惟經訊據被告丙○○、甲○○，則均堅
    決否認有何不法，被告丙○○辯稱：其與告訴人於八十五年十月十五日所簽訂之
    八千萬元買賣契約書係由告訴人親自簽名、蓋章，並非偽造，至於另紙一億二千
    萬元之買賣契約書，乃為節稅目的而書立等語；被告甲○○則以該一億二千萬元
    之契約書係為被告丙○○嗣後再出售上開不動產時得以節稅始簽訂，告訴人與被
    告丙○○所簽訂之八千萬元買賣契約書係屬真正等語置辯。
四、經查：
（一）告訴人丁○○於偵查中，或稱該八千萬元買賣契約書上之印鑑章印文應係被告
      等人趁其倒茶水之際所盜蓋（八十六年度偵字第二０五０三號偵查卷第四二頁
      反面），或稱該八千萬元買賣契約書上印文之印鑑章係被告所偽刻，其並無該
      印章（八十七年度偵續字第二三六號偵查卷第九九頁）云云。告訴人先後之指
      訴互相齟齬，已難遽信；況該八千萬元之買賣契約書上之印鑑章印文多達十餘
      枚，於倒茶水之短暫時間內得以全數蓋妥之可能性不高，且印鑑章係屬重要物
      品，告訴人於被告等人到訪時，輕易將印鑑章置放於被告等人隨手可取得之處
      ，亦有違常情。雖證人即告訴人之配偶施宣賢亦附和告訴人之說詞，證稱該契
      約上之簽名確非其配偶所簽署，印鑑章係遭盜蓋云云，非但與常情有悖，且證
      人與告訴人係夫妻，證詞偏頗，在所難免，尚難僅以告訴人前後互有出入之指
      訴及證人施宣賢不符常情之證言，遽為對被告等不利之認定。
（二）被告甲○○及丙○○所辯買賣上開房地之價額為八千萬元，該八千萬元之買賣
      契約書乃告訴人親自簽署、蓋章，而一億二千萬元之買賣契約書係為節稅而書
      立一節，核與證人林明秋於偵查中結證所稱：「施宣賢的房子要拍賣時，他來
      我店內找甲○○，託他找人買這房子，因銀行一定要他還八千萬元，如果扣掉
      增值稅後，銀行拿不到八千萬元，他其他的房屋也會被拍賣，甲○○就幫他找
      到丙○○，丙○○在拍賣當天上午去找銀行，並且替施宣賢還了八千萬元，後
      來他們要催討房屋，在我店內，施宣賢也沒否認八千萬元的事。一億二千萬元
      的合約是丙○○為了向國稅局避稅才訂的，丙○○是純粹幫施宣賢的忙，怕被
      拍賣後增值稅要損失一千多萬元，實際上他們的協議是八千萬元。」（八十七
      年度偵續字第二三六號偵查卷第十六頁反面）；及陪同被告丙○○、告訴人之
      配偶施宣賢至聯邦銀行協調之證人吳森聳於偵查中證稱：「事前施宣賢託我幫
      他問房地出售價格，我問時也有人說九千萬或一億元是行情，但因查封中賣不
      到這個價錢，八千萬是我問到比較好的價錢。（問：知否一億二千萬之事？）
      當時在銀行時施宣賢說要協助買方作比較高的價格幫對方節稅」（同上偵查卷
      第二一頁反面、第二二頁）等語，互可勾稽。另證人即聯邦銀行職員陳傳銘及
      張育綺二人亦證稱法院拍賣上開不動產所定之拍賣底價為八千一百八十萬元，
彼等估價亦以八千一百八十萬元為據（八十六年度偵字第二０五０三號偵查卷
      第四十頁反面、第四一頁）等語。又上開不動產之拍賣底價為八千一百八十萬
      元，復有臺灣臺北地方法院第一次拍賣公告在卷可佐。衡情被告丙○○殊無於
      法院所定拍賣期日之前一日（八十五年十月十五日），以遠高於拍賣底價之一
      億二千萬元，向告訴人買受上開不動產之理。被告甲○○及丙○○二人所辯被
      告丙○○係以八千萬元之價格向告訴人買受上開不動產，足堪採信。
（三）該八千萬元之買賣契約書確屬真正，而一億二千萬元之買賣契約書乃為節稅目
      的所書立一情，除經臺灣臺北地方法院民事庭於八十八年七月二十九日以八十
      七年度簡上字第六０四號民事判決認定在案，告訴人丁○○及施宣賢不服該判
      決提起上訴，並經臺灣臺北地方法院於八十八年八月二十三日以八十七年度簡
      上字第六０四號民事裁定上訴駁回，告訴人丁○○及施宣賢因不服該裁定提起
      抗告，嗣經最高法院於八十八年十月二十一日以八十八年度台簡抗字第四九號
      民事裁定抗告駁回確定。另丙○○對丁○○及施宣賢提起詐欺告訴，經臺灣臺
      北地方法院檢察署於八十九年四月十九日以八十七年度偵續字第二三六號為不
      起訴處分，再經臺灣高等法院檢察署於八十九年五月二十九日以八十九年度議
      字一五五二號駁回再議確定，亦均同此認定，有各該判決書及不起訴處分書等
      件附卷可稽，並經本院調卷查核屬實。該八千萬元之買賣契約書既屬真正，文
      書之內容即非虛構，自與刑法所規定偽造文書罪之構成要件有間，難以該罪相
      繩。
（四）被告丙○○所辯為日後向稅捐稽徵機關證明確以一億二千萬元之代價向告訴人
      購買房地藉以節稅，乃製造資金往來證明資料供稅捐稽徵機關查核，並開具臺
      灣土地銀行面額各為五百萬元之支票三紙及臺灣銀行面額二千萬元之支票一紙
      （票號為ＢＥ0000000號），交予告訴人簽名、蓋章後，轉入被告甲○○之胞弟吳森聳帳戶，再由吳森聳將款項交還（八十七年度偵續字第二三六號
      偵查卷第九九頁反面至第一００頁），告訴人雖否認有簽收上揭四紙支票以製
      造資金往來之證明情事（八十七年度偵續字第二三六號偵查卷第六一頁反面、
      第一００頁），然經臺灣臺北地方法院檢察署檢察官調取其中一張臺灣土地銀
      行信義分行ＣＴ0000000號面額五百萬元之支票原本，送請內政部警政
      署刑事警察局鑑驗，結果認該支票背面「丁○○」印文與前揭八千萬元及一億
      二千萬元之不動產買賣契約書上之「丁○○」印文相同，有該局八十九年一月
      二十四日刑鑑字第九二六五號鑑驗通知書在卷可憑；另經本院調取臺灣銀行Ｂ
      Ｅ0000000號及臺灣土地銀行信義分行ＣＴ0000000號支票原本
      ，先後送請法務部調查局及內政部警政署刑事警察局鑑定，結果前者認二張支
      票之背書「丁○○」字跡筆劃特徵與標準署押字跡筆劃特徵相同，印文與標準
      印文相同；後者認二紙支票背面「丁○○」之印文，與印鑑實物所蓋之印文相
      同，四紙支票上「丁○○」之筆跡，因均有模仿之虞，歉難鑑定，亦有法務部
      調查局九十一年五月十日調科貳字第０九一００二０三三八０號鑑定通知書及
      內政部警政署刑事警察局九十一年七月二十四日刑鑑字第０九一０一六三七一
      五號鑑驗通知書各一紙附卷可參。益徵告訴人所稱並未收受被告丙○○製造資
      金流程證明之合計面額三千五百萬元支票一事，未足採據。
（五）告訴人雖指稱八十五年十月十五日一億二千萬元之買賣契約書係由配偶施宣賢
      代簽，而八十五年十月十六日一億二千萬元之買賣契約書則係由告訴人本人所
      簽，二買賣契約書均屬真正，經臺灣臺北地方法院檢察署檢察官將該八千萬元
      之買賣契約書送請憲兵司令部刑事支援中心鑑定，結果認八千萬元之買賣契約
      書上「丁○○」簽名字跡與八十五年十月十五日及十月十六日均為一億二千萬
      元之買賣契約書上「丁○○」簽名字跡書寫之個性、慣性及特徵不符，亦有憲
      兵司令部刑事支援中心八十六年十一月二十四日（八六）綱得字第一七０一０
      號鑑驗通知書、八十七年三月二日（八七）綱得字第０二五二一號鑑驗通知書
      在卷可考，然同一人之簽名，並非每次簽署均屬全然相同，或因時間、地點、
      姿勢、心境或其他因素而有差異，衡屬事理之常，僅將簽署之姓名資料送專業
      機關鑑定，結果縱認字跡非同一人所簽署，仍應參酌卷內其他證據綜合判斷，
      並非僅以鑑定報告為唯一論據。本院認定該八千萬元之買賣契約書為真正，業
      如前述，而該八千萬元買賣契約書上之「丁○○」印鑑章印文，與前開二紙一
      億二千萬元之買賣契約書上之印鑑章印文，及八十五年十月十七日臺北市大安
      區戶政事務所戶印證字第００六０五五四號印鑑證明書上之「丁○○」印鑑章
      印文，俱屬相符，亦經憲兵司令部刑事支援中心（八六）綱得字第一七０一０
      號鑑驗通知書鑑定無訛，自難僅以前揭鑑驗通知書鑑定簽名字跡非告訴人親自
      簽署，即遽認被告三人有偽造文書之犯行。
五、綜上所述，被告甲○○及丙○○二人上開所辯各節，均堪採信。此外，本院復查
    無其他任何積極證據足認被告等確有公訴人所指之偽造文書犯行。原審以不能證
    明被告等犯罪，而為被告等均無罪之諭知，揆諸前揭規定及判例意旨，自無不合
    。檢察官據告訴人之請求，提起上訴意旨以：（一）八千萬元買賣契約書之「丁○○」署押及印文，可能遭以電腦仿冒方式偽造，被告提出之資金流程票據影本
    上簽收原本之「丁○○」三字係影印，有偽造之可能，須以印章實體鑑定；（二
    ）原審未將契約、簽收票據之原本、存於銀行之票據原本，及告訴人被訴詐欺案
    之偵查錄音帶送請鑑定，遽為被告無罪之諭知，殊難甘服云云。惟查，本院經將
    上開告訴人所指各項文書及印鑑章實物送請鑑定，結果如上所載，並未發現被告
    有何不法情事。原審經詳予審酌，而為被告等均無罪之諭知，並無違誤。檢察官
    上開上訴意旨，核均無理由，應予駁回。
六、被告乙○○經合法傳喚，無正當理由不到庭，爰不待其陳述逕行判決。
據上論斷，應依刑事訴訟法第三百七十一條、第三百六十八條，判決如主文。
本案經檢察官曾忠己到庭執行職務
中    華    民    國      九十一      年      九      月        三      日
                              臺灣高等法院刑事第六庭
                                  審判長法  官  陳  春  秋
                                        法  官  高  明  哲
                                        法  官  王  麗  莉
右正本證明與原本無異。
檢察官如不服本判決應於收受送達後十日內向本院提出上訴書狀，其未敘述上訴之理
由者並得於提起上訴後十日內向本院補提理由書（均須按他造當事人之人數附繕本）
。
                                        書記官  蘇  秋  
中    華    民    國      九十一      年      九      月        三      日
